ACORDAO-COMPLETO-2355130

ACÓRDÃO 4134/2019 ATA 18/2019 - PRIMEIRA CÂMARA

VISTOS, relatados e discutidos estes autos de pensões militares deferidas pelo Comando da Aeronáutica.  
ACORDAM os Ministros do Tribunal de Contas da União, reunidos em Sessão da 1ª Câmara, com fundamento no art. 71, III e IX, da Constituição de 1988 e nos arts. 1º, V, 39, II, e 45 da Lei 8.443/1992, diante das razões expostas pelo Relator, em:
	9.1. considerar legais os atos de pensão militar instituída em favor das Sras. Patricia Nunes Soares, Armanda Louzada Brasil, Vanda Clementino de Oliveira Macedo, Terezinha da Silva Matos, Nilza Sant’anna Barroso, Jacilda de Carvalho Ribeiro, Ruth Ramos, Gilda Maria Pereira, Maria Eleni Brito Ribeiro, Paulina Werneck Brasil, Nefy Pereira, Leda Alves, Rosangela das Neves Gabriel, Maria Helena de Avilez Lima, Maria Luiza Braga Fernandes e Ilka Atanasio Lima, e autorizar os correspondentes registros;
9.2. considerar ilegal o ato de pensão militar em favor da Sra. Dilvanete Sena da Silva e  negar-lhe o correspondente registro; 
9.3. dispensar o ressarcimento das quantias percebidas indevidamente, mas de boa-fé, nos termos da Súmula 106 do TCU;
9.4. determinar à Subdiretoria de Inativos e Pensionistas/Comando da Aeronáutica que adote as seguintes medidas: 
9.4.1. faça, no prazo de 15 (quinze) dias, a contar da ciência desta deliberação, cessar os pagamentos decorrentes do ato considerado ilegal no subitem 9.2 deste Acórdão, sujeitando a autoridade administrativa omissa à responsabilidade solidária por eventual débito, nos termos do art. 262, caput, do RI/TCU;
9.4.2. oriente a interessada relacionada no subitem 9.2 deste Acórdão no sentido de que poderá optar, a qualquer tempo, pelos benefícios legalmente acumuláveis, nos termos das disposições do art. 29 da Lei 3.765/1960, comprovando eventual opção ao Comando da Aeronáutica;
9.4.3. dê ciência do inteiro teor desta deliberação à interessada indicada no subitem 9.2 deste Acórdão, alertando-a de que o efeito suspensivo proveniente da eventual interposição de recurso junto ao TCU não a exime da devolução dos valores percebidos indevidamente após a notificação, no caso de não provimento do aludido recurso; 
9.4.4. encaminhe a este Tribunal, no prazo de 30 (trinta) dias contados da ciência deste Acórdão, os comprovantes de que a interessada indicada no subitem 9.2 deste Acórdão tomou a devida ciência da presente deliberação; 
9.4.5. adote as providências necessárias para atualizar os nomes das beneficiárias Sras. Patricia Nunes Soares (XXX.333.797-XX) e Nilza Sant’anna Barroso (XXX.044.448-XX) de acordo com o Cadastro de Pessoa Física da Secretaria da Receita Federal do Brasil nos correspondentes atos instituidores das pensões militares;
9.5. arquivar o presente processo, sem prejuízo de determinar à Sefip que promova o monitoramento das medidas contidas no subitem 9.4.1 deste Acórdão.

Concessão de pensões militares deferidas pelo Comando da Aeronáutica.

Primeira Câmara

Subdiretoria de Inativos e Pensionistas/Comando da Aeronáutica.

3. Interessadas: Patricia Nunes Soares (XXX.333.797-XX), Armanda Louzada Brasil (XXX.669.847-XX), Vanda Clementino de Oliveira Macedo (XXX.494.738-XX), Terezinha da Silva Matos (XXX.345.188-XX), Nilza Sant'anna Barroso (XXX.044.448-XX), Jacilda de Carvalho Ribeiro (XXX.582.001-XX), Ruth Ramos (XXX.991.688-XX), Gilda Maria Pereira (XXX.770.967-XX), Maria Eleni Brito Ribeiro (XXX.130.933-XX), Paulina Werneck Brasil (XXX.833.447-XX), Nefy Pereira (XXX.074.827-XX), Leda Alves (XXX.792.641-XX), Rosangela das Neves Gabriel (XXX.448.567-XX), Maria Helena de Avilez Lima (XXX.451.657-XX), Maria Luiza Braga Fernandes (XXX.291.888-XX), Dilvanete Sena da Silva (XXX.285.907-XX) e Ilka Atanasio Lima (XXX.845.347-XX).

13.1. Ministros presentes: Benjamin Zymler (na Presidência), Bruno Dantas e Vital do Rêgo.
13.2. Ministro-Substituto convocado: Marcos Bemquerer Costa (Relator).
13.3. Ministro-Substituto presente: Weder de Oliveira.

MARCOS BEMQUERER

Trata-se de dez atos de concessão de pensão militar deferidos pela Subdiretoria de Inativos e Pensionistas do Comando da Aeronáutica, com o parecer do controle interno pela legalidade, em benefício das seguintes interessadas: Patricia Nunes Soares, Armanda Louzada Brasil, Vanda Clementino de Oliveira Macedo, Terezinha da Silva Matos, Nilza Sant'anna Barroso, Jacilda de Carvalho Ribeiro, Ruth Ramos, Gilda Maria Pereira, Maria Eleni Brito Ribeiro, Paulina Werneck Brasil, Nefy Pereira, Leda Alves, Rosangela das Neves Gabriel, Maria Helena de Avilez Lima, Maria Luiza Braga Fernandes, Dilvanete Sena da Silva e Ilka Atanasio Lima.
A seguir, reproduzo, com os ajustes de forma pertinentes, excerto da instrução elaborada por Auditor Federal de Controle Externo – AUFC da Secretaria de Fiscalização de Pessoal – Sefip, em que faz a análise dos atos de concessão de pensão militar da seguinte forma (peça 17) : 
“EXAME TÉCNICO
Procedimentos aplicados
2. Os procedimentos para exame, apreciação e registro de atos de pessoal encontram-se estabelecidos na Instrução Normativa TCU 78/2018 e na Resolução TCU 206/2007. Essas normas dispõem, em seus arts. 4º, § 2º, e 3º, § 3º, respectivamente, que os atos de pessoal disponibilizados por meio do e-Pessoal devem ser submetidos à crítica automatizada do próprio sistema, com base em parâmetros predefinidos.
3. Relativamente aos atos de admissão e concessão de aposentadoria, pensão e reforma, as rotinas de crítica das informações cadastradas nos sistemas informatizados de coleta de atos foram elaboradas e validadas levando-se em conta as peculiaridades desses atos. Os itens de verificação do sistema compreendem prazos e fundamentos legais, assim como eventuais ocorrências de acumulação. Trata-se de verificações mais abrangentes, minuciosas e precisas do que aquelas que podem ser realizadas por mãos humanas, proporcionando um nível de segurança ainda maior.
Exame das Constatações
4. Em Despacho de 15/10/2018 (peça 15) , o Excelentíssimo Ministro-Relator Marcos Bemquerer Costa determinou o retorno dos autos à Sefip, para se posicionar acerca de acumulação nos termos do art. 29 da Lei 3.765/1960, com a redação dada pela Medida Provisória 2.215-10, de 31/08/2001 que é permitida a acumulação: I – de uma pensão militar com os proventos de disponibilidade, reforma, vencimento ou aposentadoria; II – de uma pensão militar com a de outro regime, observado o disposto no art. 37, inciso XI, da Constituição Federal.
5. Compulsando os sistemas informatizados disponibilizados pelo TCU verificou-se que, no ato que tem como nº de controle 10714944-08-2014-000545-3, a Sra. DILVANETE SENA DA SILVA - CPF XXX.285.907-XX, na condição de companheira, recebe três benefícios:  a presente pensão militar, uma aposentadoria por tempo de SERVIÇO e uma pensão por morte previdenciária, sendo os dois últimos benefícios do Regime Geral de Previdência Social (INSS) .
6. Quanto às beneficiárias, Sras. LEDA ALVES - CPF XXX.792.641-XX, ROSANGELA DAS NEVES GABRIEL - CPF XXX.448.567-XX, VANDA CLEMENTINO DE MACEDO - CPF XXX.494.738-XX, NEFY PEREIRA - CPF XXX.074.827-XX, MARIA LUIZA BRAGA FERNANDES - CPF XXX.291.888-XX e ARMANDA LOUZADA BRASIL - CPF XXX.669.847-XX, acumulam pensão constante dos autos com um outro cargo ou um benefício. Informamos que tais acumulações têm como base legal o art. 29, incisos I e II, da Lei das Pensões Militares – Lei 3.765/1960 –, que permite as referidas acumulações, observado o disposto no art. 37, inciso XI, da Constituição Federal.
7. Nos termos do art. 29 da Lei 3.765/1960, com a redação dada pela Medida Provisória 2.215-10, de 31/08/2001, é permitida a acumulação: I – de uma pensão militar com os proventos de disponibilidade, reforma, vencimento ou aposentadoria; II – de uma pensão militar com a de outro regime, observado o disposto no art. 37, inciso XI, da Constituição Federal. 
8. O benefício previdenciário do INSS é considerado para fins do disposto no mencionado art. 29 da Lei 3.765/1960, haja vista que, em se tratando de pensão civil, quer seja previdenciária quer estatutária, a acumulação de benefícios recebidos dos cofres públicos deve ser entendida de maneira restritiva.
9. O TCU, por meio do Acórdão 3653/2011-TCU-Segunda Câmara, da relatoria do Ministro Substituto André de Carvalho, considerou que o benefício do Regime Geral da Previdência Social também deve ser considerado para fins do disposto no art. 29 da Lei nº 3.765/1960. Eis excerto do Voto condutor dessa deliberação: 
‘5. Ocorre que, no que diz respeito à pensão militar, a redação original do art. 29 da Lei n. 3.765, de 4/5/1960, prevê a acumulação de duas pensões militares ou de uma pensão militar com proventos de disponibilidade, reforma, vencimentos, aposentadoria ou pensão proveniente de um único cargo civil.
6. E, com base em precedentes dos Tribunais Regionais Federais, verifica-se que o benefício previdenciário do INSS é considerado para fins do disposto no mencionado art. 29 da Lei n. 3.765, de 1960, haja vista que, em se tratando de pensão civil, quer seja previdenciária, quer estatutária, a acumulação de benefícios recebidos dos cofres públicos deve ser entendida de maneira restritiva (v. Apelação Cível nº 2005.33.000084718 – TRF 1ª Região e Apelação em Mandado de Segurança 70012 – TRF 2ª Região, fl. 23) ’
10. Este também é o entendimento do STJ, conforme as seguintes ementas no AgRg no REsp 989802/RJ e no REsp 1434168/RS:
‘ADMINISTRATIVO. AGRAVO REGIMENTAL NO RECURSO ESPECIAL. MILITAR. PENSÃO DE FILHA. ART. 29 DA LEI Nº 3.765/1960. REDAÇÃO ORIGINAL. APLICABILIDADE. TEMPUS REGIT ACTUM. ACUMULAÇÃO COM DUAS PENSÕES PREVIDENCIÁRIAS. IMPOSSIBILIDADE. SUSPENSÃO DE COTA-PARTE ATÉ EVENTUAL OPÇÃO DA INTERESSADA.
1. O Superior Tribunal de Justiça firmou entendimento de que o regramento do direito à pensão por morte há de ser feito com base na lei vigente à época do óbito do instituidor.
2. Para afastar a acumulação ilegal de benefícios, deve-se suspender a cota-parte da pensão militar até que a interessada renuncie a uma das pensões previdenciárias, se esta for sua opção.
11. Assim, a acumulação de três benefícios pela Sra.  DILVANETE SENA DA SILVA CPF XXX.285.907-XX, na condição de companheira e beneficiária do Instituidor ARLINDO NUNES SOARES CPF - XXX.869.967-XX, não merece prosperar, razão pela qual o ato que tem como nº de controle 10714944-08-2014-000545-3, deve ser considerado ilegal. 
12. Cabe salientar, no entanto, que a interessada poderá optar, a qualquer tempo, pelo recebimento dos proventos relativos à pensão militar, contanto que comprove seu respectivo enquadramento na disposição do art. 29 da Lei 3.765/1960, escolhendo apenas os benefícios acumuláveis legalmente.
13. Ressalto, ainda, que o ingresso do ato retromencionado no TCU se deu em 23/09/2015 (peça 11) , portanto é prescindível a oitiva da interessada, a teor do disposto nos subitens 9.2 e 9.3 do Acórdão 587/2011-TCU-Plenário, da relatoria do Ministro Valmir Campelo.
14. Nesse contexto, propõe-se a ilegalidade da pensão militar instituída pelo Sr. ARLINDO NUNES SOARES e a legalidade dos demais atos constantes destes autos.”   
3.	Ao final, com fundamento nos arts. 71, inciso III, da Constituição Federal, 1º, inciso V, e 39, incisos I e II, da Lei 8.443/1992 e 260, § 1º e 5º, do Regimento Interno/TCU, bem como art. 7º, § 4º da IN 78/2018, a Sefip propõe ao Tribunal (peça 17) :
	3.1. considerar ilegal o ato da pensão militar que tem como número de controle 10714944-08-2014-000545-3, instituída pelo Sr. Arlindo Nunes Soares (XXX.869.967-XX) em benefício da Sra. Dilvanete Sena da Silva (XXX.285.907-XX) ;
	3.2. dispensar o ressarcimento das quantias indevidamente recebidas de boa-fé pela interessada indicada no subitem precedente, consoante o disposto no Enunciado 106 da Súmula da Jurisprudência do TCU;
	3.3. determinar à Subdiretoria de Inativos e Pensionistas/Comando da Aeronáutica que:
3.3.1. no prazo de 15 (quinze) dias, a contar da ciência da Deliberação, abstenha-se de realizar pagamentos decorrentes do ato impugnado, sujeitando-se a autoridade administrativa omissa à responsabilidade solidária, nos termos do art. 262, caput, do Regimento Interno/TCU;
3.3.2. dê ciência, no prazo de 15 (quinze) dias, a contar do recebimento da notificação do Acórdão, do inteiro teor desta deliberação à Sra. Dilvanete Sena da Silva, notadamente no que diz respeito ao direito de opção pelos benefícios legalmente acumuláveis, encaminhando a este Tribunal, no prazo de 30 (trinta dias) , comprovante da referida ciência;
3.3.3. no caso de a opção recair sobre a pensão ora em exame, emita novo ato de concessão, submetendo-o a este Tribunal, nos termos da IN/TCU 78/2018;
3.3.4. alerte à interessada que o efeito suspensivo proveniente da interposição de possíveis recursos perante o TCU não a exime da devolução dos valores percebidos indevidamente após a respectiva notificação, caso os recursos não sejam providos;
3.4. considerar legais e conceder os registros dos demais atos no presente processo.
4.	 O Ministério Público junto ao TCU, representado pelo Procurador Marinus Eduardo De Vires Marsico, manifestou-se de acordo com a proposta da Sefip (peça 19) .
	É o Relatório.

não há.

Procurador Marinus Eduardo De Vries Marsico.

PESSOAL. PENSÃO MILITAR. ACUMULAÇÃO ILEGAL DE BENEFÍCIOS PREVIDENCIÁRIOS. DESCUMPRIMENTO DAS REGRAS DO ART. 29 DA LEI 3.765/1960. ILEGALIDADE DE UMA CONCESSÃO, COM A NEGATIVA DE REGISTRO DO CORRESPONDENTE ATO. LEGALIDADE DAS DEMAIS CONCESSÕES, COM DETERMINAÇÃO PARA OS REGISTROS PERTINENTES. 1. Nos termos do art. 29 da Lei 3.765/1960, com a redação dada pela Medida Provisória 2.215-10, de 31/08/2001, é permitida a acumulação de uma pensão militar com os proventos de disponibilidade, reforma, vencimento ou aposentadoria, e uma pensão militar com a de outro regime. 2. O benefício previdenciário do INSS é considerado para fins do disposto no mencionado art. 29 da Lei 3.765/1960, haja vista que, em se tratando de pensão civil, quer seja previdenciária quer estatutária, a acumulação de benefícios recebidos dos cofres públicos deve ser entendida de maneira restritiva.

PENSÃO MILITAR (PMIL)

Secretaria de Fiscalização de Pessoal - Sefip.

Em apreciação dez atos de concessão de pensão militar autorizados pelo Comando da Aeronáutica. 
2.	A Secretaria de Fiscalização de Pessoal – Sefip propõe ao Tribunal a legalidade e o registro de nove atos e a ilegalidade de um ato com a negativa do correspondente registro, por entender que a mencionada concessão não atende aos requisitos legais aplicáveis à espécie, eis que constatada a acumulação indevida de benefícios.  
3.	O Ministério Público junto ao TCU manifesta-se de acordo com a proposta da unidade técnica. 
4.	No mérito, acolho os pareceres convergentes quanto às pensões instituídas em favor das Sras. Patricia Nunes Soares, Armanda Louzada Brasil, Vanda Clementino de Oliveira Macedo, Terezinha da Silva Matos, Nilza Sant'anna Barroso, Jacilda de Carvalho Ribeiro, Ruth Ramos, Gilda Maria Pereira, Maria Eleni Brito Ribeiro, Paulina Werneck Brasil, Nefy Pereira, Leda Alves, Rosangela das Neves Gabriel, Maria Helena de Avilez Lima, Maria Luiza Braga Fernandes e Ilka Atanasio Lima, no sentido da legalidade das concessões com os correspondentes registros dos atos. 
5.	Com relação ao ato que instituiu pensão militar em favor da Sra. Dilvanete Sena da Silva, adoto como minhas razões de decidir os fundamentos invocados pela Sefip para sustentar a ilegalidade da referida concessão e a negativa de seu registro. 
6.	A interessada, Sra. Dilvanete Sena da Silva, na condição de companheira do instituidor, percebe três benefícios cumulativamente:  uma pensão militar, uma aposentadoria por tempo de serviço e uma pensão por morte previdenciária, sendo os dois últimos benefícios do Regime Geral de Previdência Social (INSS) .
7.	O art. 29 da Lei 3.765/1960, que dispõe sobre as pensões militares, traz a seguinte regra: 
“Art. 29.  É permitida a acumulação: (Redação dada peça Medida provisória nº 2.215-10, de 31.8.2001) 
I - de uma pensão militar com proventos de disponibilidade, reforma, vencimentos ou aposentadoria;  (Redação dada peça Medida provisória nº 2.215-10, de 31.8.2001) 
II - de uma pensão militar com a de outro regime, observado o disposto no art. 37, inciso XI, da Constituição Federal.   (Redação dada peça Medida provisória nº 2.215-10, de 31.8.2001) ”
8.	Assim, nos termos do dispositivo legal mencionado, somente é permitida a acumulação de dois benefícios, não havendo amparo legal para a situação cumulativa identificada para a interessada relacionada no item 6 acima. 
9.	A propósito, precedentes desta Corte de Contas (v.g.: Acórdãos 4.847/2017 e 3.653/2011, da rel. do Min. Subst. André Luís de Carvalho, Acórdãos 6.904/2018 e 1.337/2015, da minha relatoria, todos da 2ª Câmara) e de Tribunais Regionais Federais (v.g.: Apelação Cível nº 2005.33.000084718 – TRF 1ª Região e Apelação em Mandado de Segurança n. 70012 – TRF 2ª Região) são no sentido de que o benefício previdenciário do INSS é considerado para fins do disposto no mencionado art. 29 da Lei 3.765/1960, haja vista que, em se tratando de pensão civil, quer seja previdenciária, quer estatutária, a acumulação de benefícios recebidos dos cofres públicos deve ser entendida de maneira restritiva. 
10.	Também nesse sentido, cabe mencionar precedente do Superior Tribunal de Justiça – STJ: 
“ADMINISTRATIVO E PREVIDENCIÁRIO. FILHA DE MILITAR. ACUMULAÇÃO DE PENSÃO MILITAR COM APOSENTADORIA POR TEMPO DE CONTRIBUIÇÃO AO INSS E PENSÃO POR MORTE DE EX-CÔNJUGE. IMPOSSIBILIDADE. NECESSIDADE DE OPÇÃO POR UM DOS BENEFÍCIOS PREVIDENCIÁRIOS PARA PERCEPÇÃO DA PENSÃO MILITAR. EXEGESE DO ART. 29 DA LEI N. 3.765/1960, COM REDAÇÃO VIGENTE NA DATA DO ÓBITO DO MILITAR.
1. No caso, a recorrente percebe dois benefícios previdenciários (aposentadoria por tempo de contribuição e pensão por morte do ex-cônjuge) , questionando o ato da administração do Comando da Aeronáutica que lhe exigiu a entrega do comprovante de opção por um dos benefícios previdenciários para deferimento do pedido da reversão da pensão militar por morte de seu genitor (ocorrida em 28/7/1976) , antes percebida por sua falecida genitora.
2. ‘Art. 29 - É permitida a acumulação: a) de duas pensões militares; b) de uma pensão militar com proventos de disponibilidade, reforma, vencimentos, aposentadoria ou pensão proveniente de um único cargo civil’ (Lei n. 3.765/1960, com redação vigente na data do óbito do militar) . 
3. A acumulação de benefícios percebidos dos cofres públicos deve ser interpretada restritivamente, sob pena de ofensa ao princípio da legalidade. Deve, pois, a recorrente renunciar a um dos benefícios previdenciários se quiser perceber a pensão militar. Recurso especial improvido. (REsp 1434168/RS; Ministro HUMBERTO MARTINS; 2ª turma; DJe 24/09/2015) .” 
11.	Assim, o ato de concessão de pensão militar a favor da Sra. Dilvanete Sena da Silva deve ser considerado ilegal, cabendo, ainda, orientar a interessada no sentido de que ela poderá fazer opção, a qualquer tempo, pelo provento da pensão militar ora analisada, desde que se enquadre nas disposições do art. 29 da Lei 3.765/1960. 
12.	Por fim, faço uma observação com relação ao nome de duas beneficiárias porque há diferença entre os nomes registrados nos correspondentes atos de pensão e os constantes do Cadastro de Pessoa Física – CPF da Secretaria da Receita Federal do Brasil. Nos atos das peças 9 e 3, constam como beneficiárias respectivamente as Sras. Patricia Soares Barbosa (013.333.797-90) e Nilza Sant’anna Barbosa (165.044.448-62) , porém no sistema CPF os nomes registrados são Patricia Nunes Soares e Nilza Sant’anna Barroso. Nesse caso, cabe determinar ao órgão de origem que atualize os nomes das beneficiárias nos correspondentes atos.  
Ante o exposto, voto por que seja prolatado o Acórdão que ora submeto a este Colegiado.
TCU, Sala das Sessões, 04 de junho de 2019.  
MARCOS BEMQUERER COSTA
Relator